【裁判字號】    88,重上更(四),70
【裁判日期】    891107
【裁判案由】    侵占
【裁判全文】
臺灣高等法院高雄分院刑事判決                八十八年度重上更(四)字第七號
    上  訴  人  台灣高雄地方法院檢察署檢察官
    被      告  甲○○
    選任辯護人  蔡祥銘
                唐志民  律師
右上訴人因被告侵占案件，不服臺灣高雄地方法院八十二年度訴字第一七二九號中華
民國八十二年六月十四日第一審判決（起訴案號：臺灣高雄地方法院檢察署八十一年
度偵字第一八八０三號），提起上訴，判決後，經最高法院第四次發回更審，本院判
決如左：
      主      文
原判決撤銷。
甲○○意圖為自己不法之所有，而侵占對於業務上所持有之物，處有期徒刑陸月。
      事      實
一、甲○○自民國八十年九月間起，受雇於高雄縣鳳山市○○路○段十八號「義志企
    業有限公司」（以下簡稱：義志公司），擔任業務經理，負責推廣業務、送貨、
    收款等工作，為從事業務之人，竟意圖為自己不法之所有，於八十一年二月間，
    收取義志公司客戶蔡爵安所交付之應付與義志公司貨款之支票一紙，即發票人：
    林淑惠，付款人：第一商業銀行南高雄分行（小港辦事處），帳號：第００二八
    五五號、票據號碼第0000000號，面額新台幣（下同）三千元，發票日八
    十一年三月十日之支票，於八十一年三月十七日存入其在華南商業銀行籬仔內辦
    事處之活期儲蓄存款第一一七三七之八號帳戶提兌侵占入己，嗣因甲○○於八十
    一年四月十日間，由義志公司離職，經義志公司清查其任職期間之帳目始發上情
    。
二、案經義志公司法定代表人陳韓秋蘭訴請臺灣高雄地方法院檢察署檢察官偵查起訴
    。
    理    由
甲、有罪部分：
一、訊據被告甲○○並不諱言自八十年年起，至八十一年四月間，受雇於義志公司，
    擔任業務主任，負責推廣業務、送貨、收款等工作，為從事業務之人，並將向蔡
    爵安所收取之前開支票存入其帳戶內之事實，惟矢口否認有上開侵占犯行，辯稱
    ：客戶蔡爵安於八十一年二月廿六日支付貨款所交付之面額三千元之客票，原本
    欲交與義志公司會計李淑珠，因其表示公司帳簿無此項貨款待收之記載而拒收，
    其乃暫時收下，雖經存入銀行兌領，但後來被告出差，需申請差旅費，李淑珠表
    示公司並無現金，被告就向李淑珠表示這一張支票我先使用，以後有帳目時再用
    來抵銷這差旅費，後來被告離職時，想起這一張支票的事情，就向李淑珠說這三
    千元扣抵我十天薪水，這薪水是義志公司積欠被告的云云。經查：
  (一)前開支票，係蔡爵安用以支付義志公司之貨款，並於八十一年二月廿六日交與義
    志公司之業務員即被告一節，為被告所自承，並經蔡爵安立下切結書附於偵查卷
    內（見偵查卷第四十一頁）屬實，又該支票確係由被告於八十一年三月十七日存
    入其設於華南商業銀行籬仔內辦事處之活期儲蓄第一一七三七之八號帳戶提兌等
    情，並有第一商業銀行小港分行八十三年十月四日一小字第一一六號函及經提兌
    後之支票正反面影本各一紙附卷可憑（見本院八三上更（一）三九號卷第一三、
    一四頁）。
  (二)證人即義志公司當時之會計李淑珠雖到庭結證稱：被告甲○○曾將面額三千元之
    支票一紙交其入帳，惟因公司並無該筆款項之記載，故其並未收受，且被告甲○
    ○復告以會與老闆解決，但其並不知道被告甲○○有無將支票交與老闆（見本院
    八二上訴二九八二號卷第一一二頁反面、第一一三頁）；惟其後又稱：對於被告
    所稱於八十一年三月出差期間，欲向其申請出差費，其曾表示公司目前並無現金
    ，被告乃表示欲先行使用該筆三千元款項，請其詢問韓天祥屆時扣出差費或薪水
    ，及被告離職時，有無向其提及尚有該筆三千元的帳的未扣除等事，均稱：「並
    無印象」等語（見本院八八重上更（四）七０號卷第二０三頁），是證人李淑珠
    所述能否作為被告有利之證據，已非無疑。本院又參酌：
    1.義志公司於八十一年三月間，在臺灣中小企業銀行北鳳山分行所開設之第一三
      一六二二號帳戶內之存款金額，其金額最少尚有四四三、九二二元（三月十六
      日），最多時則有九三七、三００元（三月二日），此有該分行八十九年九月
      八日八九北鳳山字第０二０一三號函所附之往來明細一份可參（見本院八八重
      上更（四）七０號卷第二二八、二二九頁），可見被告所稱當時義志公司無錢
      可支付其出差費一事，並非事實。
    2.又義志公司實際負責人韓天祥並未同意被告可將該紙三千元之支票納為己用，
      或作為抵償公司欠與被告甲○○薪津之部分，業據韓天祥陳述明確；被告就該
      三千元之用處，於檢察官偵查中陳稱：「會計說這三千元部分他不知，叫我先
      放身上，離職時公司尚欠我薪水五千多元，我就用這三千元來抵。」（見偵查
      卷第二十八頁），嗣於本院前審調查中改稱：「因我當時向公司申請出差費，
      公司沒錢，會計才叫我將此票做為出差費。」（見本院八三上更（一）卷第二
      十一頁），又於本院前審調查中又稱：「．．．，後來我出差，我要申請差旅
      費，李淑珠說公司沒有現金，我想起來有一張蔡爵安即期支票，我向李淑珠表
      示先使用，以後有帳目時再用來抵銷這差旅費，後來離職時就向李淑珠表示三
      千元扣抵十天薪水」（見本院八六重上更（三）一號卷第三０頁背面至三一頁
      ），於本院調查中又稱：「該票是三月七（十）日到期，我聽說支票無存入會
      作廢，我才存我戶頭」（見本院八八重上更（四）一號卷第四０頁），可見其
      就將該支票之存入其帳戶提示之原因，前後供述明顯不一，能否採信亦堪存疑
      。又依卷附之被告薪資表（見本院八六重上更（三）一號卷第五九頁），被告
      自八十年十二月份起至八十一年三月份之各月薪水均在三萬元以上，則十天之
      薪水約一萬餘元，而被告所提示之支票不過三千元，被告如何願扣抵十天薪水
      。
    3.又關於所辯被告係因恐支票到期不提示會被作廢一節，經查被告係八十一年二
      月間，收受前開支票，此業經其陳明在卷（見本院八三上更（一）二三九號卷
      第二一頁），距被告提示之八十一年三月十七日，尚有一月左右之時間，時間
      並非急迫，縱被告於將該支票交予會計李淑珠時，李淑珠表示公司沒有該筆帳
      目，致無法入帳，被告仍有充裕之時間可將該支票交由李淑珠轉交韓天祥處理
      ，或逕行找韓天祥處理，何須待該支票即將到期時，才逕行存入其個人帳戶提
      示，足見其於提示該支票時，主觀上已有不法所有之意圖。
    4.被告又主張其離職時，義志公司尚積欠五千五百零二元之薪資，雖有被告之薪
      資表一份（見本院八六重上更（三）一號卷第五九頁），並經證人李淑珠陳明
      在卷（見本卷八八重上更（四）七０號卷第二０二頁）；惟侵占罪為即成犯，
      只須行為人於為將所持有之他人之物易為自己所有，且主觀上有不法所有之意
      圖，其犯罪即已成立，不因事後將侵占款項返還或主張抵銷等因素，致影響其
      罪責。本件被告於為將前開支票提示時，有不法所有之意圖，業如前述，其犯
      罪即行成立，自不因其離職時，尚有薪資可領，其為抵銷之主張而影響其罪責
      ，何況依前所述其主張扣抵薪資一事，與事實不合。再者，其之前又稱將該三
      千元扣抵出差費（韓天祥則否認被告有出差一事），其後又稱扣抵薪水，所述
      前後亦有歧異，不足採信。被告於本院前審調查中另聲請傳訊證人陳韓秋蘭，
      因被告罪證已很明確，自無必要再予傳訊，附此說明。
三、按被告甲○○自八十年九月間起至八十一年四月十日止，在義志公司擔任業務經
    理，負責業務推廣、送貨、收款工作，已據被告供明在卷，並經義志公司實際負
    責人韓天祥陳述屬實，是其為從事業務之人，將其因執行業務所持有之物侵占入
    己，核其所為，係犯刑法第三百三十六條第二項之業務侵占罪。原審未察，就此
    部分諭知被告無罪之判決，尚有未洽，檢察官上訴意旨指摘原判決此部分不當，
    非無理由，且檢察官係依連續犯裁判上一罪起訴，本院自應將原判決全部撤銷改
    判，爰審酌被告所侵占之金額僅三千元，及事後尚未與被害人公司達成和解及賠
    償其損害等情狀，量處如主文第二項所示之刑。
乙、不另為無罪之諭知部分：
一、公訴意旨另以：被告甲○○自八十年十一月廿六日起，任職告訴人義志公司業務
    經理，負責推廣業務、送貨、收款等工作，竟基於概括犯意，意圖為自己不法之
    所有，自同年十二月下旬起至八十一年四月止，連續將自義志公司客戶即台東市
    ○○路三四一號「音樂城」樂器社（負責人廣建章）收取之貨款計三十三萬六千
    六百元（起訴書誤載為三十六萬一千四百七十五元）侵占入己，因認此部分涉有
    連續侵占業務上所持有之物罪嫌。
二、公訴人認被告此部分成立侵占罪，無非以告訴人義志公司業務實際負責人韓天祥
    到庭指訴綦詳，並提出帳冊、送貨單、切結書、電匯回條、已付貨款明細表在卷
    為證，及被告甲○○所負責之業務前手林茂芳到庭結稱：音樂城信用不好，業務
    移交時已告知甲○○公司規定對該客戶下貨時須收現金或本票等語為其論據。惟
    訊據被告甲○○則堅決否認此部分犯行，辯稱：伊為義志公司業務主任，負責推
    廣業務、送貨、收款等工作，八十年十二月以前自音樂城所收之貨款，均已繳回
    公司，八十一年一月起之貨款尚有二十二萬三千六百二十五元未收，音樂城之負
    責人廣建章已向韓天祥表示因發生車禍、經濟拮據，要求延後付款，又伊於八十
    一年四月間離職，因本身未有記帳，義志公司會計又零亂，實不知與公司如何結
    算帳款，嗣經義志公司要求，由伊之父親陳漢宗於八十一年五月四日代為支付呆
    帳部分之貨款十一萬二千九百七十五元，伊並無蓄意侵占之犯行等語。經查：
  (一)音樂城樂器社尚積欠義志公司貨款二十二萬三千六百二十五元一節，業據其負責
    人廣建章於原審法院審理時到庭結證稱：其尚欠義志公司二十二萬三千餘元（原
    審卷第三十三頁），並於本院前審調查中證稱：其曾付與三十六萬一千四百七十
    五元貨款給被告，及除以上所付之金額外，尚欠他二十二萬三千六百二十五元。
    」（見本院八四上更二卷第四十頁），及於本院前審調查中亦為同一之供述，並
    稱：「我今天將錢帶來還給告訴人公司。」（見本院八六重上更（三）一號卷第
    三頁），惟為告訴人代理人韓天祥拒收，參以廣建章先前曾於八十一年六月三日
    以台東十六支局第六四號存證信函致答義志公司陳稱其尚欠該公司二十二萬三千
    六百二十五元，且於八十一年五月三十日立有被告甲○○從未曾向其收取「音樂
    城」所欠之貨款之證明書，此並有該存證信函、證明書附卷可證（見偵卷第二十
    頁、第一十一頁），且該存證信函及證明書所書立之時間，均在義志公司提出本
    件告訴之前（按義志公司係於八十一年八月二十八日提出告訴），是前開證明書
    應非臨訟勾串作成，堪信為真實。至證人廣建章雖因於本件被告侵占案件，在原
    審法院作證其尚欠義志公司二十二萬三千餘元，而遭以偽證罪起訴，並經原審法
    院於八十四年二月二十四日以八十四年度訴緝字第四一號判決判處有期徒刑三月
    ，緩刑二年確定，此有該判決書可參（見本院八四上更（二）一九五號第七十頁
    ）。惟經核閱該判決書理由所載，證人在該偽證案件案中，並未承認偽證犯行，
    仍堅稱其尚欠義志公司二十二萬三千餘元。又經本院前審訊之證人廣建章何以不
    上訴，據其答稱：「因我住花蓮，來往不方便，所以我沒有上訴。」（見本院八
    六重上更（三）一號第七二頁反面），本件廣建章固經判處有罪，但仍受緩刑宣
    告，而不須入監執行，則其所稱因來往不方便始不予上訴而告確定，衡情應可採
    信，何況，如其確實已將全部貨款給付予被告轉交予義志公司，則其已無積欠義
    志公司任何款項，何以仍在受偽證罪之判決後，仍堅稱其尚積欠義志公司二十二
    萬三千餘元，並當庭表示有將款項帶來，欲還給義志公司，而自陷於不利地位，
    足徵該偽證罪之判決並不足為被告不利之證據。
  (二)廣建章雖另供述其曾給付三十六萬餘元予被告，固如前述，惟經本院核對義志公
    司所製作之音樂城樂器社積欠之款項為一月貨款一萬二千七百七十五元，二月貨
    款二十五萬八千八百二十五元，三月貨款為一萬八千五百元，四月貨款為四萬六
    千五百元，合計為三十三萬六千六百元（偵查卷第七十六頁），而就義志公司所
    提出音樂城已付貨款之明細表，則記載：「十二月份為二萬五千五百元，一月份
    六筆共十八萬五千九百七十五元，二月份四筆共十五萬元，全部合計三十六萬一
    千四百七十五元」（見偵查卷第三頁），其十二月份所支付之貨款並不包括於告
    訴人公司所製作之積欠貨款帳內，另一月份音樂城已支付十八萬元餘元，而義志
    公司所製作之積欠貨款帳內則僅有一萬二千七百七十五元，二月份音樂城已支付
    十五萬元，告訴人公司所製作之積欠貨款帳內則為二十五萬餘元，三、四月份音
    樂城均未支付任何款項，惟義志公司所製作之積欠貨款帳內則仍有一萬餘元及四
    萬餘元之貨款，顯見二筆帳目不同，並無關連。不能僅因音樂城曾支付被告三十
    六萬餘元之貨款，遽認被告有予以侵占入己行為。
  (三)另義志公司所提出四筆匯款共計八萬五千五百元之匯款回條（見偵查卷第二三至
    二六頁），雖均係廣建章電匯被告甲○○設於華南商業銀行前鎮分行之第000
    0000帳戶內，惟被告已陳明其代音樂城私底下調貨（私下調貨行為，固為義
    志公司所禁止，但業務員為利所趨，私下調貨為客戶調貨，並非事理所無），且
    就上開(二)之所述，廣建章亦曾另外給付貨款給被告三十六萬餘元，則亦不得據此
    即認定被告有侵占行為。
  (四)義志公司代理人韓天祥於檢察官偵查中固指稱：「公司規定音樂城因沒不動產及
    擔保，所以要下貨取現金。」（偵查卷第十八頁反面），證人林茂芳於檢察官偵
    查中亦證稱：「因林志源（音樂城之原先老板）信用不好，公司規定對該家下貨
    一定要收現或本票。」（偵查卷第六十九頁），足見音樂城信用原已不好，雖被
    告未依公司規定而給予簽帳，未收現金或本票，但此僅係如有呆帳應由被告負擔
    （見本院八六重上更（三）一號卷八十六年四月二十五日訊問筆錄）之問題，則
    音樂城信用既已不好，其積欠告訴人貨款，自非屬不可能。
  (五)至於被告之父陳漢宗雖曾給付義志公司十一萬二千九百七十五元，與廣建章所稱
    之尚欠義志公司二十二萬三千六百二十五元，合計款項共計為義志公司於告訴狀
    稱之三十三萬六千六百元，惟關於此點，韓天祥於本院前審調查中已供稱：「被
    告父親給我十一萬二千九百七十五元是屬於呆帳部分，與本案無關（見本院八六
    重上更（一）一號卷第七三頁反面至七四頁），於本院調查中又稱：「（被告）
    侵占部分三三六、六００元，呆帳部分三十萬零三百五十元」、「（與被告之父
    ）協商是還二十萬元，其他再分四次還，隔三天我派公司副理去拿，他們只還一
    一二、九七五元，副理打電話回來，我叫他回來，然後，我再和副理去收，我去
    時，因其父母都不在，只有他妺妹在，我問她此錢要還什麼錢，她說要還呆帳，
    所以收據我才寫呆帳」（見本院八八重上更（四）七０號卷第六九頁），而就義
    志公司所提出之資料以觀（見偵查卷第七九至八一頁），可見義志公司的確主張
    被告尚有部分呆帳存在。至於韓天祥雖稱：廣建章故將欠款金額說成二十二萬三
    千餘元，係為配合被告之說詞（即以便將金額合計恰為三十三萬六千六百元），
    但廣建章係在義志公司提出告訴前，即以存證信函表示尚欠義志公司二十二萬三
    千六百二十五元，業如前述，且參酌本件訴訟中，義志公司對被告侵占之金額，
    前後陳述並非一致，且又有呆帳存在，則被告及廣建章如何預知義志公司主張之
    金額必為三十三萬六千六百元，因此，亦不得以被告之父代為清償之款項，與廣
    建章所稱之欠款合計恰為義志公司所稱之侵占金額，即認定被告有侵占罪嫌。此
    外，復查無其它積極證據足資證明被告甲○○有此部分侵占犯行，即難以義志公
    司之片面指訴遽入其罪，故應認此部分犯罪不能證明，從而，原審法院就此部分
    為被告無罪之諭知，核無不合，檢察官上訴意旨指摘原判決此部分不當，為無理
    由，惟公訴意旨，認被告此部分犯行與前揭論罪部分為連續犯，有裁判上一罪之
    關係，此部分自不必另為無罪之諭知。
據上論結，應依刑事訴訟法第三百六十九條第一項前段、第三百六十四條、第二百九
十九條第一項前段、刑法第三百三十六條第二項、罰金罰鍰提高標準條例第一條前段
，判決如主文。
本案經檢察官陳新慶到庭執行職務。
中    華    民    國        八十九      年     十一     月      七      日
                              臺灣高等法院高雄分院刑事第七庭
                                  審判長法官  王光照
                                        法官  黃壽燕
                                        法官  黃仁松
右正本證明與原本無異。
如不服本判決，應於判決送達後十日內向本院提出上訴狀，其未述理由者並應於提
出上訴狀後十日內向本院補提理由書（應附繕本)。
                                      書記官  郭蘭蕙
中    華    民    國        八十九      年     十一     月      九      日
附錄：本判決論罪科刑法條：
刑法第三百三十六條第二項：
對於業務上所持有之物，犯前條第一項之罪者，處六月以上五年以下有期徒刑，得併
科三千元以下罰金。
                                                                      Ｈ


司法院資訊處製作；財團法人民間司法改革基金會備份。
